【裁判字號】    89,上更(一),417
【裁判日期】    901003
【裁判案由】    遺棄
【裁判全文】
臺灣高等法院臺中分院刑事判決                八十九年度上更(一)字第四一七號
    上  訴  人  臺灣臺中地方法院檢察署檢察官
    上  訴  人
    即  被  告  丙○○
    選任辯護人  許齡燕
右上訴人等因被告遺棄等案件，不服臺灣臺中地方法院中華民國八十六年十一月二十
四日第一審判決（民國八十六年度訴字第一六九三號，起訴案號：臺灣臺中地方法院
檢察署民國八十六年度偵字第九五一五號），提起上訴，經最高法院就遺棄部分發回
更審，本院判決如左：
    主      文
原判決關於遺棄及定執行刑部分均撤銷。
丙○○駕駛動力交通工具肇事，致人死傷而逃逸，處有期徒刑捌月。
    事      實
一、丙○○於民國八十五年七月十三日清晨約六時，騎乘車號ＷＮＧ－六二０號動力
    交通工具輕型機車，沿臺中市○○○路，由東南往西北方向行駛，途經該路二段
    九八之二一巷口前時，應注意車前狀況並隨時採取必要之安全措施，且依當時情
    形，並無不能注意之情形，竟疏於注意，而撞及疏未注意左右有無來車貿然由左
    至右橫越臺中港路，手提菜籃之李林隨，致李林隨受有頭部外傷，顱內出血之傷
    害，丙○○肇事後雖明知李林隨遭此車禍之後，已成為無自救力之人，其依法令
    本應即採救護或其他必要之安全措施而予以生存所必要之扶助，惟竟因畏罪心虛
    而另起犯意遂不為其生存所必要之扶助，旋即駕駛原車逃逸，李林隨經人送醫，
    延至同年七月二十日上午零時二十六分許死亡。本件車禍發生時適有住於車禍現
    場附近之戊○○聽聞撞擊聲探頭而記下肇事機車車牌號碼，警方因而查獲。
二、案經臺中市警察局第一分局移送臺灣臺中地方法院檢察署檢察官相驗後自動檢舉
    偵查起訴。
    理      由
一、訊據上訴人即被告丙○○矢口否認右揭犯行，在本院及本院前審辯稱：伊於八十
    五年七月十二日騎乘前揭機車與妹妹郭月雲至廣三ＳＯＧＯ百貨公司購物，約當
    晚二十時返家後即未再出門，該車亦未再借予他人，七月十三日六時伊還在睡覺
    ，直到十三日早上八時半始出門上班，伊未騎乘機車撞及李林隨，證人指述不實
    云云。惟查：
（一）證人戊○○於偵查證述：「車號是輕型ＷＮＧ—六二０號，顏色是白的，另有
      襯托之顏色，是淺色，該機車滿舊的，．．．該女子走路有些顛，不知是腳受
      傷，還是頭暈，但是其表情滿鎮定的。」、「．．．但車號可以確定，因為當
      時發生車禍時，二者都倒下來，本來以為是年青者載年長者，但是年青女子起
      來，只整理她的二、三包東四，起來，就急著牽車逃走，所以才特別注意到記
      下車號報案。」、「該女子年約二十五至三十歲，身高約一六○公分，身材不
      胖不瘦，留長髮」；於原審法院審理中證述：「我住在同路九十八之十九號四
      樓（三樓頂）陽台洗衣，聽見撞擊聲後往下看，見一女孩及阿巴桑均躺在地上
      ，女孩在機車旁邊，阿巴桑倒在與女孩有一段距離，我本以為她們係同乘一輛
      機車，後來看見女孩起來收拾她的東西，沒有去看阿巴桑，便騎車要離去，我
      乃起疑心，立刻記下機車車號並報警，然後再跑下樓至現場，去看該歐巴桑。
      」、「機車為輕型，舊舊的，及車色為二色，我能確認．．」、「肇事者當時
      也未倒的很遠，所以我判斷該肇事女孩車速應該不很快，歐巴桑倒地時，也沒
      有明顯的外傷，是頭後腦碰到地上鑄鐵蓋。」等語；是證人載秀玲本以為肇事
      者與李林隨係同乘一部機車，然肇事者卻急著自行牽走機車而引起證人之注意
      ，戊○○再於本審證述「我不能確認人的面貌，但我可以確認車號，因為我聽
      到聲音往外看，看到二人躺在地上，年輕的小姐牽起機車，拾起她散落地上東
      西，就騎車走，我怕她逃逸，馬上進屋內拿紙記下車號，並打電話報警，我在
      肇事者將機車扶起時看到車號」、「（你看到肇事者爬起來時，有無見到她檢
      查自己身體有無受傷﹖）沒有，當時人車不多，才六點左右，那個人很冷靜爬
      起來後，都沒有看那個躺在地上的阿桑。」、「我是說車子不是新型的車款，
      是舊型的，有二種顏色」、「將近六點鐘，因為我四樓有辦公桌，所以有紙及
      筆，當天我馬上記下車牌號碼」、「我的視力很好，起碼有一點五」，又經本
      院在證人住所四樓陽台，命證人說出案發地點（現場馬路鑄鐵蓋附近）過往車
      輛之車號，結果均正確，再經本院偕同證人至臺中市光明眼科診科，在五點五
      公尺之距離，以Ｅ型視力表檢測證人視力，檢測結果右眼為二、０，左眼在一
      、五範圍均看到清楚，測二、０範圍時，回答稍有猶豫，然回答結果仍屬正確
      ，是證人視力至少有一點五，其視力確超逾常人已可認定，再其次，臺灣臺中
      地方法院檢察署檢察官勘查證人戊○○所居位置往下看車禍現場，視線均無障
      礙，亦有履勘現場筆錄附卷可憑，本院自該址四樓陽台觀察，亦確可見案發地
      點，以戊○○歷次訊問所述之案發時間，應係約上午六時，依臺灣地區日出日
      沒時刻表，七月十三日日出時間為上午五時十七分，是案發時間早已日出，而
      案發是日天氣晴，亦有道路交通事故調查報告表記載可參，以證人視力及身處
      位置能看清楚案發地點及車號已至可認定。
（二）車號ＷＮＧ－六二０號機車在八十五年七月十二日、十三日係被告騎用，並未
      借予案外人于曉維（證人戊○○在初訊曾指認于曉維肇事，詳後述），已據被
      告在偵訊明，被告在歷次訊問對此亦未否認之，亦未曾稱有他人在案發時間
      騎乘伊使用機車，而于曉維亦證述：伊當時並未騎車經過前揭址，經檢察署履
      勘ＷＮＧ－六二０號機車左前方剎車罩有破裂，右前方擋風板中間留有紅色舊
      漆，左前方擋風板亦留有紅色舊漆，其右前之擋風板之漆痕有二公分半（紅色
      ），經由被告及死者李林隨之子乙○○在場，將機車擋風板大、小二片拆下，
      將留有紅跡之部份，與死者李林隨所提藤製籃之籃柄，送請鑑定比對結果為「
      經以顯微鏡放大比對（一）、機車外殼大、小二片之擦痕處，均附著微量紫紅
      色漆痕及黑色污垢，．．．，（二）藤製籃柄上有一擦痕，附著微量紫紅色漆
      痕和微量黑色污垢，」，有刑事警察局鑑驗通知書附相字卷第四十二頁可參，
      被告辯稱送驗過程藤籃籃柄碰撞機車擋風板始造成藤籃漆痕云云，然證人即承
      辦鑑定作業人員甲○○在本審結證「我印象中，他是二個東西分開裝，再用一
      個大袋子裝在一起，且依標準作業程序亦應分開裝」，證人即被害人之子乙○
      ○在八十五年七月二十日警訊時，即已指出水果籃上有撞擊過之痕跡及殘留之
      色料（相驗卷第六頁），則被告所辯藤製籃柄漆痕係送驗過程證物互撞造成云
      云自無可採，被告機車係紅、白二色，被害人所持藤籃籃柄有紅色漆痕，則本
      件撞倒被害人李林隨之機車確係ＷＮＧ—六二０號機車無誤。被告丙○○辯稱
      ：前揭機車於案發時係停在租處庭園者顯屬不實，另依前揭鑑定書記載藤製籃
      柄其中紫紅色漆痕之顏色和質感均與機車大、小外殼上之紫紅色漆痕極為類似
      ；另黑色污垢之顏色和型態亦與機車大、小外殼上之黑色污垢類似，經本院請
      證人甲○○說明「質感」二字意義，證人證述「我透過顯微鏡放大來觀察物質
      所得之訊息，根據這個訊息所做的判斷，稱為質感」、「質感我是將二個物品
      用顯微鏡觀察後，基於我的專業素養判斷認為二樣東西質感類似」，是「質感
      類似」應僅係鑑定者主觀意見，尚未見他客觀佐證，本院不以「質感類似」及
      「黑色污垢類似」之鑑定意見作為認定事實依據，惟該藤製籃柄上留有紅色漆
      痕仍可認定，被害人藤製籃柄留有紅色漆痕，亦核與被告機車顏色相符。
（三）另經檢察署囑託臺灣省政府警務處刑事警察大隊鑑定課測謊人員，在該隊為丙
      ○○、于曉維（證人戴秀鈴於警訊時誤指認之人）作測謊鑑定，經以Ｃ．Ｑ．
      Ｔ、Ｓ．Ａ．Ｔ、Ｍ．Ｑ．Ｔ三種測謊鑑定方式，鑑定結果為一、丙○○對下
      列問題（一）、（二）均呈不實反應，對問題（三）並無不實反應，（一）有
      關本案你有無於八十五年七月十三日車禍發生當時，騎機車經過車禍現場，（
      答：沒有），（二）有關本案你有無於八十五年七月十三日騎機車撞到本案死
      者李林隨，（答：沒有），（三）有關本案八十五年七月十三日，你有無將機
      車借給于曉維，（答：沒有），二、于曉維對問題「有關本案你有無於八十五
      年七月十三日，騎機車撞到本案死者李林隨」，（答：沒有），並無不實反應
      ，有該隊鑑驗通知書附卷可憑云云，是依測謊結果，被告在關於有無駕車肇事
      一節有說謊反應。
（四）被告辯稱證人戊○○視力縱極佳，但亦可能在抄錄過程抄錯車號云云，惟證人
      係記入車號後，立刻進入屋內抄下，已據證人結證明確，既非經過相當時間後
      始抄下車號，自無錯誤之虞，況被告使用之ＷＮＧ－六二０號機車係七十九年
      七月五日領牌，有車籍作業資料附相字卷第八頁可參，距本案案發日已有六年
      車齡，依相驗卷附照片顯示該機車外觀老舊，更確有紅、白二色，紅色車殼部
      分並已明顯褪色，已非鮮紅色，此與證人戊○○於偵查中描述：「車號是輕型
      ＷＮＧ—六二０號，顏色是白的，另有襯托之顏色，是淺色，該機車滿舊的」
      亦完全相符，雖證人抄錄車號之紙張已不存在，然如係車號記錯，何以車輛新
      舊程度及顏色會如此相符，再者如係車號抄錄過程錯誤，證人自可能抄到不存
      在之車號，然該ＷＮＧ－六二０車號卻洽存在，再者以全省多達數百萬輛機車
      言，證人更有可能會記到其他縣市之機車車號，然被告在案發時住臺中市○○
      區○○路二段二八二巷五十六號二樓，有偵訊筆錄可參（相驗卷第十頁），與
      本案車禍地點，不但同屬臺中市，更同屬臺中市之西屯區，二者直線距離僅約
      二、三公里，有明顯地緣關係有臺中市地圖可參，謂此係車號抄錯始洽好抄錄
      到被告使用機車車號云云，孰人能信，又依偵查卷及原審卷第三十六頁起之機
      車照片顯示，該機車表面有甚多塵土、污垢及刮痕（如原審卷第三十六頁之照
      片一機車排氣管上即有明顯刮痕，三十七頁照片九之機車車殼亦有明顯刮起痕
      跡），老舊車之新、舊刮痕本即難明確分辨（是刑事警察局鑑定結果認送鑑機
      車外殼有新創刮痕，而警員吳承昌證述車身並無新的倒地摩擦痕跡），尚不能
      以不能確認該機車確有新刮痕，即認絕非肇事車輛，而案發距今已五年，該機
      車上本即有眾多刮痕，且肇事等刮痕後亦已成舊刮痕，目無再送鑑定必要。
（五）被告辯稱證人戊○○在偵訊曾指認案外人于曉維肇事，可見證人指述不實云云
      ，惟證人視力縱甚佳，然自四樓由上往下看肇事者面目，所見與處於等高狀態
      所見本不完全相同，且以當時肇事者低頭撿拾掉落物品，再逃離之狀況，
      證人當無充裕時間充分觀察並記憶肇事者詳細面貌，所見者應僅係大略身材、
      面貌、外型，此與車牌號碼可於一、二秒內明確觀察並記憶，且可立刻尋找紙
      筆加以抄錄者並不相同，不能謂證人曾以照片指認錯誤，即謂證人其餘證言均
      不實，又證人戊○○於原審審理中證述：「．．．警員本來拿給我看的相片，
      因相片上無法看出身高、體重所以我原表示無法肯定，但警員表示為製作筆錄
      ，要我明確指出，我所以只能做大概的指認。」、「偵查中，我至地檢署開庭
      時，曾見到警員拿相片予我指認的女孩，直覺上，我覺得該被指認的女孩比較
      矮，肇事者比較高。」；證人即承辦警員單傳裕於審理中證述：「我當時也看
      不出何者係她本人，是丙○○自己指出後，才看出是丙○○，照片上和她本人
      只有些相似，事發之時，被告臉頰有些豐腴，和她相片不像」等語；足見證人
      戊○○係於警員催促之下匆忙所做之指認，且相片之人無法辯認其人之身高、
      體重。證人警員單傳裕當時，亦無法辯認出相片何人係被告，相片上之被告與
      本人並不相像，證人戊○○於偵查中見到所指認之人，亦覺得並非肇事之人，
      均足以顯示證人之就「人」的部分指認錯誤係乃屬常情，而證人在本審證述現
      已無法指認肇事者，其於偵訊及原審分別稱「該女子鼻孔內有流血跡」及「我
      當時所看見該女孩沒有外傷，也未流血」，所述確有矛盾，是本院並不以證人
      戊○○以照片指認肇事者及有無流血之證詞作為認定事實依據，惟證人於警訊
      指述肇事者係女子，年約二十五至三十歲，身高約一百六十公分，身材不胖不
      瘦，留長髮，亦與被告年紀及伊於偵查中自承「身高一百六十公分，二十七歲
      ，留長髮，我頭髮長在背部」完全相符。
（六）被告辯稱伊事後經女警檢查並未受傷云云，然縱發生車禍亦非必定受傷，肇事
      者騎乘機車，以肇事者身體重量加上機車重量再加上行進速度，所加之於行人
      之撞擊力量本即大於肇事者本身承受之衝力，行人身體直接受到機車撞擊，然
      騎車者與行人間則有機車（車頭、車輪）阻隔，是騎乘機車者所擁有之反應時
      間、空間本即較行人多，同一車禍，駕駛機車者與遭機車撞擊之行人所受身體
      傷害本未必相等，交通刑案亦可見騎乘機車肇事卻完全未受傷者，再以證人戊
      ○○前揭「（你看到肇事者爬起來時，有無見到她檢查自己身體有無受傷﹖）
      沒有」之證詞，肇事者極可能根本未受傷。又依卷附驗斷書記載被害人身體受
      傷位置固係身體左側，然肇事者係沿臺中港路由東南往西北方向行駛，而被害
      人係由左往右穿越馬路，則被害人受撞擊，自係往身體左側倒地撞擊地面，是
      被害人受傷部分在身體左側，並因頭部撞擊地面，致顱內出血死亡，自屬必然
      ，而被害人身體右側可能是被車輪或略有彈性之車輪蓋或機車籃子撞擊，本非
      必有明顯傷痕，況依驗斷書記載，驗屍時間係八十五年七月二十日，被害人身
      體已呈高度赤褐色屍斑，是未能發現瘀血或傷痕，自亦合理，本件被害人係車
      禍死亡應毋庸置疑。
（七）另證人郭月雲於原審法院審理中證稱：「七月十三日，當日我學校沒課，早上
      約六點半起床，當時我姊姊仍在睡覺．．．」等語。惟查證人郭月雲所述被告
      於六點半仍在睡覺，並非案發之六點，且郭月雲係被告之妹妹，其所述之證言
      有迥護被告之虞，以案發地點及被告居住地點同屬臺中市西屯區，凌晨六時亦
      係人車稀少之時，被告顯有充裕時間在六時三十分前趕回住處，是不能以郭月
      雲證述認定被告未涉案．而郭月雲既係六點半起床，距案發時已相隔約半小時
      ，伊自未見案發時（上午六時）被告身處何地，是並無再對郭月雲訊問及測謊
      之必要。
（八）此外被告犯行復有道路交通事故調查報告表(一)、(二)及機車照片在卷可稽，且現
      場留有剎車痕跡八公尺，參照司法行政部六二五九（六二）函刑決字第四六四
      號函轉交通部道路交通安全督導會訂五四交導登（六二）字第二三二號函一般
      公路汽車煞車、距離行車速度對照表，可知被告之行車速度約三十至四十公里
      之間（依據交通部六十六年二月二十七日交路六六字第一０二七五號函示，前
      揭對照表係泛指一般車輛，共未排除機踏車，因參考各種廠牌車輛之煞車距離
      ，與一般汽車之煞停距離性能，並無顯著差異。），另被害人李林隨確係因本
      件車禍受傷死亡，亦經臺灣臺中地方法院檢察署檢察官督同法醫師相驗屬實，
      製有勘驗筆錄、相驗屍體證明書、驗斷書附於八十五年度相字第一九六號卷內
      可憑。
    綜核上情，被告之性別、身高、年紀、身材、頭髮長度與目擊證人所見相符，被
    告居所與肇事地點有極近地緣關係，被告機車新舊程度、顏色與目擊證人所見相
    符，被害人所持籐籃籃柄有紅色漆痕，既無他人使用該機車，本案被告即係駕車
    肇事者，其所辯未騎車於前揭時、地肇事云云，純屬卸責之詞不足採信。
二、按汽車（含機車）行駛時駕駛人應注意車前狀況，並隨時採取必要之安全措施，
    道路交通安全規則第九十四條第三項定有明文。被告丙○○騎車自應注意上述道
    路交通安規則，且依其狀況路面狀態乾燥、無缺陷、無障礙物、視距良好，又非
    不能注意，竟疏不注意以致肇事，致李林隨死亡，被告顯有過失，雖被害人疏未
    注意左右有無來車貿然由左至右橫越臺中港路，亦有疏失，被告仍難辭過失之責
    ，且被告過失行為與被害人之死亡間具有相當因果關係，被告過失致死之犯行已
    堪認定（過失致死部分已經判決確定）。次按汽車駕駛人如肇事致人受傷或死亡
    ，應即採取救護或其他必要之措施，道路交通管理處罰條例第六十二條第一項定
    有明文。被告於右揭時日駕車行經肇事路段時，既因前開過失而肇事，自有即刻
    對肇事被害人李林隨採取救護或其他必要措施之義務。又被害人遽遭被告駕車撞
    擊倒地不起，受有顱內出血等傷，雖未當場死亡，顯已陷於無自救力之狀態無疑
    ，被告竟不為其生存所必要之扶助，而駕車逃逸，被告肇事逃逸犯行至堪認定。
    本案事證已臻明確，被告聲請再對其作測謊核無必要（併參酌法務部調查局復本
    院函），併此明。
三、核被告所為，係犯刑法第一百八十五條之四之肇事逃逸罪；本案被害人於事故後
    傷重陷於無自救能力，被告不為必要之扶助或保護而遺棄之，所為亦合於刑法第
    二百九十四條第一項之遺棄罪之構成要件，然按刑法第一百八十五條之四肇事逃
    逸罪，包含有遺棄無自救能力人之情形，而肇事致人死亡而逃逸者，亦該當其罪
    ，且刑法第一百八十五條之四之法定刑度係參考刑法第二百九十四條第一項而定
    ，其立法意旨當係為維護交通安全，加強救護及善後，特就駕駛動力車輛肇事致
    人死傷而逃逸之情形之處罰，以刑法第一百八十五條之四取代刑法第二百九十四
    條第一項，是應優先適用刑法第一百八十五條之四處斷，無庸併論刑法第二百九
    十四條第一項之罪（參考臺灣高等法院八十九年度交上訴字第一五四號判決及最
    高法院九十年度台上字第五八六號判決），原審以被告犯罪事證明確，予以論罪
    科刑，固非無見，惟原審未及適用修正後刑法第一百八十五條之四規定對被告依
    法論罪，尚有未洽，被告上訴意旨否認犯罪，檢察官循告訴人請求上訴指原判決
    量刑過輕雖無可採，但原判決既有可議之處，仍應由本院予以撤銷改判（併撤銷
    原審就定執行刑），審酌被告前無不法行為紀錄，尚屬初犯，並參酌其所造成之
    危害、駕車肇事後竟棄倒地不起之被害人於不顧而駕車逃逸及否認犯行之犯後態
    度等一切情狀，量處如主文第二項所示之刑，以示懲儆。
據上論結，應依刑事訴訟法第三百六十九條第一項前段、第三百六十四條、第二百九
十九條第一項前段，刑法第二條第一項前段、第一百八十五條之四，判決如主文。
本案經檢察官丁○○到庭執行職務。
中      華      民      國      九十       年     十      月     三     日
                                臺灣高等法院臺中分院刑事第五庭
                                      審判長法  官  袁  從  楨
                                            法  官  郭  同  奇
                                            法  官  姚  勳  昌
右正本證明與原本無異。
如不服本判決應於收受送達後十日內向本院提出上訴書狀，其未敘述上訴之理由者並
得於提起上訴後十日內向本院補提理由書（均須按他造當事人之人數附繕本）。
                                            書記官  陳  如  慧
中      華      民      國      九十       年     十      月     四     日
                                                                        Ｒ


司法院資訊處製作；財團法人民間司法改革基金會備份。
